【裁判字號】    92,訴,5
【裁判日期】    920822
【裁判案由】    偽造文書等
【裁判全文】
臺灣彰化地方法院刑事判決                              九十二年度訴字第五號
    公  訴  人  臺灣彰化地方法院檢察署檢察官
    被      告  乙○○
右列被告因偽造文書等案件，經檢察官提起公訴（九十一年度偵字第六九八０號），
本院判決如左：
        主  文
乙○○無罪。
        理  由
一、公訴意旨略以：被告乙○○於民國八十五年六月二十日，意圖為自己不法之所有
    ，未經其丈夫甲○○及妹妹戊○○之同意或授權，佯以甲○○及戊○○二人名義
    ，參加告訴人丙○○○所籌組之民間互助會，約定每人每會新臺幣（下同）一萬
    元，採內標（起訴書誤載為外標）制，含會首在內共計三十九名會員（會期至八
    十八年八月二十日止），使會首即告訴人丙○○○及其他互助會會員不疑有他，
    加入互助會後，被告分別於八十五年八月二十日及八十五年十一月二十日，連續
    偽造戊○○之互助會標單，冒標互助會款，足以生損害於戊○○，而詐取互助會
    會首及其他會員之互助會款；又於八十五年十月二十日及八十六年一月二十日，
    偽造甲○○之互助會標單，亦以相同手法詐取互助會會首及其他互助會會員之互
    助會款。嗣因被告避不見面，亦未給付會款，經告訴人向戊○○、甲○○催討會
    款，查知渠等並未加入上開互助會，始知受騙，因認被告涉犯刑法第二百十六條
    、第二百十條之行使偽造私文書罪嫌及同法第三百三十九條第一項之詐欺取財罪
    嫌。
二、按犯罪事實應依證據認定之，無證據不得推定其犯罪事實，刑事訴訟法定有明文
    。復按所謂認定犯罪事實之證據，係指足以認定被告確有犯罪行為之積極證據而
    言，該項證據自須適合於被告犯罪事實之認定，始得採為斷罪資料；又事實之認
    定，應憑證據，如未能發現相當證據，或證據不足以證明，自不能以推測或擬制
    之方法，以為裁判基礎，最高法院二十九年上字第三一０五號、四十年臺上字第
    八六號判例著有明文。又按告訴人之告訴，係以使被告受刑事訴追為目的，是其
    陳述是否與事實相符，仍應調查其他證據以資審認，最高法院亦著有五十二年臺
    上字第一三００號判例可資參照。再按刑法第三百三十九條第一項詐欺取財罪之
    成立要件，以意圖為自己或第三人不法所有，以詐術使人將本人或第三人之物交
    付為要件；所謂以詐術使人交付，必須被詐欺人因其詐術而陷於錯誤，若其所用
    方法，不能認為詐術，亦不致使用陷於錯誤，即不構成該罪，此最高法院四十六
    年臺上字第二六０號亦著有判例。另按刑法上偽造文書罪之成立，除有故意之一
    般要件外，又以足生損害於公眾或他人為特別要件，所謂足生損害，固不以實已
    發生損害為必要，然亦必須有足以生損害之虞者，始足當之，若其僅具偽造之形
    式而實質上並不足以生損害之虞者，尚難構成本罪（最高法院四十九年臺非字第
    一八號判例參照）。
三、公訴人認被告涉有上開罪嫌，無非係以被告於偵查中之供述、證人甲○○、戊○○、告訴人之先生丁○○於偵查中之證述及互助會單一份在卷可稽為其論據。惟
    訊據被告堅決否認有何右揭詐欺取財及行使偽造私文書之犯行，辯稱：因前一次
    告訴人所招集之互助會結束後，由伊頂下先生甲○○及妹妹戊○○的會繼續參加
    ，伊有告知告訴人要把會單上「甲○○」、「戊○○」的名字改成伊的名字，但
    是告訴人說會單已經印好，不用再行更改；又前開會單上「甲○○」、「戊○○
    」名義之互助會各二會（共計四會），告訴人知道實際上係伊所參加之會，會款
    均由伊繳付與告訴人，且因會單上記載「甲○○」、「戊○○」，故標會時伊乃
    在會單上書寫「甲○○」、「戊○○」之姓名，前開四會之會款伊均繳付至八十
    七年三月二十日，事後因遭人倒款，經濟困難，才無法續繳，伊並無詐欺取財或
    偽造文書之故意等語。
四、本院查：（一）告訴人雖否認被告曾告知其要將會單上「甲○○」、「戊○○」
    名義之互助會各二會，更改為被告之名字一情，惟告訴人於本院訊問時到庭陳明
    ：本件互助會會單上所載之「甲○○」、「戊○○」各二會，均係被告參加的互
    助會，在我們鄉下都是隨會員的意思要用誰的名字參加，前開四會均由被告繳付
    會款至八十七年三月二十日，並由被告標取會款，其主觀上認為前開四會係被告
    參加的，未續繳會款時，會找被告要錢，其並未曾因互助會的事與甲○○、戊○○接觸過等語。又告訴代理人丁○○於本院訊問時表示：前開互助會沒有底標，
    會單上所載「甲○○」、「戊○○」各二會，都是被告以得標金額約一千多元標
    取會款，與其他會員標取會款的得標金額差不多等語，復於本院審理時陳稱：上
    開四會係被告參加的，會款未續繳後，是找被告要錢，因後來被告避不見面，才
    去找戊○○要錢等語。（二）而告訴人係於遲至九十年八月十日（距離被告自八
    十七年四月二十日起未續繳會款已逾三年），始分別以甲○○、戊○○參加互助
    會未續繳會款為由，向本院聲請核發支付命令，由本院各以九十年度促字第一五
    九九五、一五九九六號民事案件核發支付命令後，經甲○○、戊○○二人提出異
    議，由本院各以九十年度斗簡字第二七九、二八０號民事案件受理在案，於上開
    二案件之言詞辯論程序，原告（即本案之告訴人）之訴訟代理人李五郎均一致陳
    稱：實際參加互助會之人係乙○○一語明確，本院九十年度斗簡字第二七九、二
    八０號二案乃分別以原告（即本案之告訴人）自承參加互助會者為乙○○，而判
    決駁回原告之訴等情，有前揭本院九十年度促字第一五九九五、一五九九六號卷
    內之民事聲請支付命令狀、支付命令各二件及本院九十年度斗簡字第二七九、二
    八０號卷內之民事異議狀、言詞辯論筆錄、民事判決書各二份在卷可佐。（三）
    是告訴人於邀集並同意被告參加互助會之際，即明確知悉會單所載之「甲○○」
    、「戊○○」各二會，實際上均為被告所參加，因而被告標取上開四會之會款，
    係本於與告訴人間之互助會民事法律關係所為，並非被告有何施用詐術之行為所
    致（而其餘會員入會、繳付會款與告訴人，則各係本於渠等與會首即告訴人間之
    互助會民事法律關係，此部分亦難認被告有何詐欺之行為）；復衡以被告於八十
    五年八月二十日、八十五年十一月二十日、八十五十月二十日及八十六年一月二
    十日標取會款之得標金額均係約一千多元，並未與其他會員標取會款之得標金額
    有所差異，且被告於標得上開四會之會款後，仍續繳會款至八十七年三月二十日
    ，此益徵被告於入會之初及標取會款之際，並無為自己不法所有之詐欺取財意圖
    甚明，被告之行為並不該當於刑法上詐欺取財罪之構成要件。而被告標取上開四
    會之會款時，雖在標單上書載「甲○○」、「戊○○」之姓名，然告訴人既確知
    標單上所書載之「甲○○」、「戊○○」姓名，實係代表被告之意，參以告訴人
    、告訴代理人均陳稱：上開四會之會款未繳，會找被告要錢等語，足見上開標單
    登載之形式雖有不實，然因告訴人確知實際入會之人係被告，會單上「甲○○」
    、「戊○○」之姓名僅為被告入會之代號，故實質上對於告訴人、「甲○○」、
    「戊○○」等人殊無足生損害之虞，參以前開最高法院四十九年臺非字第十八號
    判例意旨，被告之行為核與刑法上行使偽造私文書罪之構成要件亦有未符。此外
    ，復查無其他積極確切之證據，足資證明被告有何公訴人起訴事實所載之行使偽
    造私文書及詐欺取財犯行，不能證明被告犯罪，揆諸前揭說明，自應諭知被告無
    罪之判決，以免冤抑。
據上論斷，應依刑事訴訟法第三百零一條第一項，判決如主文。
本案經檢察官郭銘禮到庭執行職務
中      華      民      國    九十二    年      八      月    二十二    日
                                臺灣彰化地方法院刑事第三庭
                                  法      官  李  雅  俐
右正本證明與原本無異。
如不服本判決，應於判決送達後十日內，向本院提出上訴狀（應附繕本），上訴於臺
灣高等法院臺中分院。
告訴人或被害人對於判決如有不服具備理由請求檢察官上訴者，其上訴期間之計算係
以檢察官收受判決正本之日期為準。
                                  法院書記官  陳  秀  娟
中      華      民      國    九十二    年      八      月    二十五    日


司法院資訊處製作；財團法人民間司法改革基金會備份。
